臺灣高等法院高雄分院民事判決
　　　　　　　　　　　　　　　　　 　　　　　　九十一年度重上國更(三)第一號
　　　　　　　　　　　　　　　　　　　　　　 　九十一年度抗更(一)字第 五 號
　　　上　訴　人
　　　即　抗告人　甲○○○
　　　被　上訴人　澎湖縣馬公市公所
　　　法定代理人　王乾發
右當事人間請求國家賠償事件，上訴人對於中華民國八十四年十二月十三日台灣澎湖
地方法院八十四年國字第二號第一審判決提起上訴，並為追加之訴，經最高法院第三
次發回更審，上訴人再為訴之追加，本院判決如左：
　　　主　　　文
上訴人追加之訴，除判決確定部分外，被上訴人應再給付上訴人新台幣伍拾柒萬貳仟
玖佰柒拾玖元及其中拾貳萬肆仟零柒拾玖元自九十年五月一日起，其中貳拾肆萬捌
仟玖佰元自九十一年十月一日起，均至清償日止，按年利率百分之五計算之利息。
上訴人其餘追加之訴及假執行之聲請均駁回。
追加之訴第二審及發回前第三審訴訟費用除確定部分外，由被上訴人負擔八分之一，
餘由上訴人負擔。
　　　事實及理由
一、上訴人主張：本件上訴人在本次審理之請求範圍為(1)最高法院九十一年度台上字
    第一０六二號判決廢棄發回更審之醫療費新台幣（下同）八萬五千七百四十五元
    及車資三萬零六百二十五元。(2)最高法院九十一年度台抗字第三０二號裁定廢棄
    發回更為裁判之八十歲至八十三歲計四年，每月六萬元之看護費，依霍夫曼計算
　　法，被上訴人應一次給付二百六十八萬六千三百四十七元（60,000元×12×3.00
　　00000=2,686,347元 ）以上發回部分共計二百八十萬二千七百十七元，此等部分
　　裁判費於本次更審前已繳交。(3)本次更審追加八十四歲及八十五歲二年間之看護
　　費，依霍夫曼計算法，計為六十四萬七千二百七十三元（60,000元×12×16.944
　　168 ）減(60,000元×12×16.0000000 ）=647,273元（即霍夫曼式計算，第二十
　　六年之係數減第二十四年係數而得），此部分於九十一年八月十九日準備書狀時
　　為追加，其於同年月二十日由對造收受繕本，故利息自九十一年八月二十日起算
　　。(4)上訴人復於九十一年九月十九日所提準備書狀二再為訴之追加部分計為（Ａ
    ）復健器材費用二十九萬三千二百六十元（含輪椅、輪椅氣墊床、助行器、便盆
　　椅、電動代步車共六萬八千二百元，於九十年一月添購，有收據在卷可稽，參照
　　內政部制訂殘障生活輔助器具補助標準表，其使用年限分別為三年或五年，僅以
　　每五年更換一次，則於民國九十五年、一百年、一０五年、一一０年、一一五年
　　，仍須再更換五次，依霍夫曼式計算，應一次給付二十九萬三千二百六十元。即
　　68,200元+（68,200元×0.91）+（68,200元×0.74）+（68,200元×0.63）+（68
　　,200元×0.54）+（68,200元×0.48）=293,260元 ）（Ｂ）中醫診所就診費用四
　　萬四千六百十元，有收據及診斷證明書在卷可稽（上證五、六見本院卷第六八、
　　六九頁），（Ｃ）八十九年十月份起至九十一年九月份止共二年之看護費一百四
　　十四萬元（60,000元×24=1,440,000元），以上三項共計一百七十七萬七千八百
　　七十元，以九十一年十月一日為利息之起算日。（本次更三審程序追加之訴共為
　　二百四十二萬五千一百四十三元，即六十四萬七千二百七十三元加一百七十七萬
　　七千八百七十元，應繳二審裁判費為四萬零十五元，已繳納）。台大醫院雖函覆
　　表示「判定無需繼續治療之日期」為八十九年二月十八日，惟查卷內資料，顯示
　　上訴人仍繼續至萬芳醫院及大千醫院、新時代中醫診所作復健治療，台大醫院認
　　上訴人不須接受復健治療或許不符大型教學醫院之功能，但未必即足認無至地區
　　醫院繼續治療之必要。又看護費用之支出，上訴人聘請吳素麟照料生活起居，訂
　　有契約，且屬必要，如依外籍看護工之支出標準，則應有三班制，每月所需費用
　　亦近六萬元。乃聲明求為判決：「一被上訴人應再給付上訴人五百二十二萬七千
    八百六十元，及其中二百八十萬二千七百十七元自九十年五月一日起，其中六十
    四萬七千二百七十三元自九十一年八月二十日起，其中一百七十七萬七千八百七
    十元自九十一年十月一日起，均至清償日止，按年利率百分之五計算之利息。二
    訴訟費用由被上訴人負擔。三願供擔保，請准宣告假執行」。
二、被上訴人則以：(1)關於最高法院發回更審之醫療費及車資部分，此點爭執在於上
    訴人究於何時無回復之可能性﹖在該時點以後之醫療費及車資之支出即不具必要
　　性，經查台大醫院已函覆鈞院，上訴人終止復健治療之日期為八十九年二月十八
    日，則上訴人於八十九年二月十二日起轉至台北市萬芳醫院及其後至大千醫院之
    治療費及車資之支出，均非必要費用，上訴人之請求為無理由。(2)關於最高法院
    裁定發回更審之八十歲至八十三歲四年間之看護費支出部分，其損害尚未發生，
    被上訴人尚無給付義務，且距今尚有二十餘年，自無預為請求之必要，且上訴人
    因本件車禍左腿已截肢，雙手及右腿遺有嚴重機能障礙，其健康狀況遠不如常人
    ，上訴人以內政部台閩地區簡易生命表，主張其仍有二十六年之餘命即欠妥適，
    是以上訴人於八十歲至八十五歲間支出看護費之必要性及其數額，仍待上訴人舉
    證以實其說。(3)上訴人又追加之（Ａ）添購器材費用部分，被上訴人否認上訴人
    主張本件前審判決確定肯認之器具已損壞或已不堪使用，上訴人主張其於九十年
    一月又添購前揭器材計花費六萬八千二百元，雖有單據為證，但其單據是否真正
    ，尚待究明。內政部之「殘障生活輔助器具補助標準表」形式雖為真正，惟就其
    實質之證明力仍予爭執，尚不得逕據其標準而為事實之認定。電動代步車之購置
    ，以上訴人目前之身體狀況，應無必要。（Ｂ）新時代中醫診所之醫藥費用：被
    上訴人否認上訴人所提出之診斷證明書及收據之真正，退而言之，其醫療是否因
    系爭車禍所導致，尚有爭議。（Ｃ）關於看護費用：否認上訴人所提出聘僱合約
    書之真正，且上訴人所主張之看護費用過高，以被上訴人目前狀況，無需專業看
    護，至少應以外籍看護工之費用行情為計算，爰聲明求為判決：「上訴人之上訴
    及擴張之訴均駁回。訴訟費用除已確定部分外，均由上訴人負擔。如受不利判決
    ，願供擔保，免為假執行。」
三、本件最高法院第三次以判決及裁定分別發回本院審理之範圍及上訴人復在本次更
    審中再為追加之訴共如下：
　　1.醫療費之支出八萬五千七百四十五元及車資三萬零六百二十五元（見最高法院
　　九十一年台上字第一０六二號判決），而上開費用係上訴人於本院更二審時所為
　　擴張之請求（見本院九十年重上國更(二)字第一號卷第五十八頁）。2.上訴人八十
    歲至八十三歲共四年之看護費支出（見最高法院九十一年台抗字第三０二號裁定
    及本院九十年重上國更(二)字第一號卷第五九、六０頁）3.上訴人又在本院九十一
    年重上國更(三)字第一號審理中為訴之追加（含八十九年十月份起至九十一年九月
    份止共二年之看護費一百四十四萬元及八十四歲至八十五歲二年之看護費六十四
    萬七千二百七十三元及購置殘障輔助器費二十九萬三千二百六十元及新時代中醫
    診所醫療費四萬四千六百十元，共計在本次更審中再度為訴之追加二百四十二萬
    五千一百四十三元）。是以本次審理之範圍均係上訴人在二審法院先後為訴之追
    加部分，與上訴人在一審之請求金額無涉，合先明。
四、上訴人主張，被上訴人之受僱人莊丁榜於八十四年三月二十八日晚上九時十五分
　　許，駕駛ＶＴ二五九號特大貨垃圾車由馬公市○○路左轉三多路時，未駛至中心
    線即違規左轉，且未注意上訴人正要走過行人穿越道，致左前輪撞及上訴人，使
　　其受有左側髖關節截肢、骨盆骨折、右側腓骨折、左側第五肋骨骨折、外傷性腦
    傷、缺氧性腦傷之事實，業據其提出醫院診斷證明書，原審八十四年度交易字第
    一０號刑事判決為證，並經證人莊丁榜在原審證述屬實（原審卷四三－四五頁）
    ，且為被上訴人所不爭執，莊丁榜為被上訴人僱用之公務員，其於執行職務行使
    公權力時，因過失侵害上訴人之身體健康，上訴人依國家賠償法第二條第二項、
    第五條及民法第一百九十三條、第一百九十五條之規定，請求被上訴人賠償損害
    ，即無不合，又本件已先後經一、二、三審法院判決，已部分判決確定，詳如前
    述，茲就本次更審範圍分論如下：
    (一)最高法院發回更審之醫療費八萬五千七百四十五元及車資三萬零六百二十五元
      及其法定遲延利息部分：經查台大醫院第一四八七七、一八九八六號函（見更
      二卷一三二、一三三及一九０頁），就上訴人終止復健治療日期之記載前後不
　　　一，經本院再次函查結果，據該院九十一年十月三日九一校附醫秘字第九一０
　　　０二０六二六一號函覆本院，上訴人「判定無需繼續治療之日期」應為八十九
　　　年二月十八日（見本院卷七九頁），係依照八十九年一月廿七日該院門診醫師
　　　的判斷，復健二至三週後，改成居家自行復健而得之結論。惟查人之生命與健
　　　康乃人之生存權亦即憲法第十五條所定之基本權，自不得輕易放棄，台大醫院
　　　乃大型教學醫院，為救治更多重大傷病之病患，不得不將若干輕微或已無大礙
　　　之病患排拒，而轉由小型之醫院或私人診所，以分擔全民醫療業務之負擔。本
　　　件上訴人自終止其至台大醫院治療時起改赴萬芳醫院及大千醫院繼續復健治療
　　　，尚難謂其支出為非必要，被上訴人抗辯，自台大醫院判定無需繼續治療後所
　　　支出之醫療費用，均非必要費用，尚非可採。惟查全民健康保險法第八十二條
　　　規定「保險對象因汽車交通事故，經本保險提供醫療給付者，本保險之保險人
　　　得向強制汽車責任保險之保險人代位請求該項給付」全民健康保險法為保險法
　　　之特別法，該法條應優先於保險法第一百三十五條、第一百零三條之規定而為
　　　適用。從而全民健康保險之被保險人因汽車交通事故，經全民健康保險提供醫
　　　療給付者，全民健康保險之保險人自得向汽車強制責任保險之保險人代位請求
　　　該項給付。而依強制汽車責任保險法第三十條規定，於該範圍內，加害人或強
　　　制汽車責任保險之被保險人之損害賠償責任即因而解免，全民健康保險被保險
　　　人對於加害人之損害賠償請求權亦因而喪失（最高法院八十八年台上字第三五
　　　三號判決意旨參考，見司法院公報四十一卷第十二期），依最高法院上開判決
　　　意旨所示，被害人就醫療支出之賠償請求範圍，僅及於自負之費用，全民健保
　　　代為支付之醫療費用部分，即不得請求加害人賠償。經查上訴人支付萬芳醫院
　　　之醫療費四萬八千零十三元（見更(二)字卷第七十九頁至九十頁），其自付額僅
　　　為一千一百五十元。而其支付大千醫院之醫療費三萬七千七百三十三元（見同
　　　上卷九一頁正反面），其自付費用為一千一百元，加上證明書費一千一百元，
　　　共計為二千二百元，在此範圍內，上訴人之請求為有理由，超過部分之請求為
　　　無理由，應予駁回。又上訴人在八十八年十二月至八十九年十月間因就醫之需
　　　而搭乘計程車，每週平均二至三次，每月支付車資三千五百元，共計三萬八千
　　　五百元，業據證人李煜基開立收據（見更(二)字卷第九二頁），並經李煜基於九
　　　十年十一月六日在本院更審前證述屬實（見更(二)字卷二四八－二五０頁），並
　　　有台北縣計程車駕駛員職業工會九十年十一月二十二日函附卷（更(二)字卷二七
　　　０頁）可考，上開車資之支付除更二審准許之七千八百七十五元外，其餘部分
　　　即三萬零六百二十五元部分，核係必要之支出，上訴人此部分之請求為有理由
　　　，應予准許。以上共計三萬三千九百七十五元（1,150元+2,200元+30,625元=3
　　　3,975元），並應自上訴人在更二審時為訴之追加起訴狀繕本送達對造之翌日
　　　（九十年四月三十日由被上訴人訴訟代理人收受繕本、見上更(二)字卷六三頁）
　　　即九十年五月一日起至清償日止，按年利率百分之五計算之利息。
    (二)關於上訴人請求其自八十歲至八十三歲四年間之看護費部分（見最高法院九十
      一年台抗字第三０二號裁定廢棄發回本院更審部分）：查上訴人係三十二年二
      月十八日生，本件事故發生時居住台灣省澎湖縣，現年五十九歲，依據內政部
      最新版台閩地區簡易生命表（九十年十一月編印，見本院卷一二四－一二六頁
　　　），上訴人應依台灣省女性簡易生命表、其平均餘命為二二．二九年，亦即至
　　　八一．二九歲，上訴人雖請求依每個月看護費六萬元計算扣除中間利息（霍夫
　　　曼式計算）。惟查上訴人因車禍受傷迄今，經醫療及復健等，目前由外籍看護
　　　工代之，應屬可行，（見本院卷八一－八二頁台大醫院覆函），台北市立萬芳
　　　醫院亦函稱：「以在九十一年八月二十七日至復健科就診醫況判斷，目前洪女
　　　士病情已穩定，日常生活可部分獨立，亦可自行操作電動代步車代步，平時應
　　　可由外籍看護工照顧即可（見本院卷一０九頁），並有上訴人提出之生活照片
　　　附卷可參（見本院卷一四四－一四五頁）。上訴人稱仍應僱用吳素麟以每月六
　　　萬元看護，如欲請外籍看護工則需三班輪流看護云云，自非可採。又經本院函
　　　行政院勞工委員會函查外籍看護工之平均薪資為一萬七千九百三十五元（經常
　　　性薪資一萬八百七十三元，加班費一千七百四十四元及其他），再加就業安定
　　　費二千元（舊案為一千五百元，見本院卷一二七－一二八頁）及健保費約六百
　　　元，再加若干不定期、不定額之加班費，總計以每月二萬二千元為外籍看護工
　　　之費用計算，則一年總額為二十六萬四千元，依霍夫曼式計算扣除中間利息，
　　　其金額為八十歲那一年（264,000元×0.487805）加八十一歲（264,000元×0.
　　　476190）加上八十二歲全年百分之二九即八一．二九歲部分（ 264,000元×0.
　　　465116×0.29）共計為二十九萬零一百零四元，及自九十年五月一日（本次更
　　　審前為追加請求繕本送達之翌日後，見更(二)字卷第六三頁）起至清償日止按年
　　　利率百分之五計算之利息為有理由，應予准許。上訴人此部分請求應依每月六
　　　萬元計算，並算至滿八十三歲止之看護費，超過上開應准許之金額及法定遲延
　　　利息部分，其請求為無理由，應予駁回。被上訴人雖抗辯，對於以上未到期之
　　　將來給付之訴，上訴人應證明其有預為請求之必要，但查此項請求猶如一般未
　　　到期之扶養費請求，實務上仍認有預為請求之必要，並依霍夫曼式扣除中間利
　　　息而予准許，被上訴人所為上開抗辯，尚非可採。至於被上訴人辯稱上訴人因
　　　車禍重傷害，健康不如常人，其平均餘命之計算不宜云云，按此應係將來是否
　　　發生上訴人應返還不當得利之問題。
　　(三)上訴人在本院另為追加之看護費即八十四歲、八十五歲二年間之部分，依每月
　　　六萬元，並依霍夫曼式計算扣除中間利息，請求被上訴人應一次給付六十四萬
　　　七千二百七十三元（上訴人於九十一年八月十九日追加金額載為一百四十萬五
　　　千七百十四元，本院卷四二頁，嗣於九十一年十二月九日減為六十四萬七千二
　　　百七十三元，見本院卷一六六頁，並依減縮後金額繳納裁判費），查上訴人之
　　　平均餘命為八一．二九歲，已如前，則其復為追加將來八十四歲及八十五歲
　　　之看護費，於法無據，應予駁回。
　　(四)上訴人在本院所為追加自八十九年十月份起至九十一年九月份止之看護費一百
      四十四萬元（見上訴人九十一年九月十九日準備書狀二所載本院卷五八－五九
      頁），此部分係判決確定效力所及，上訴人於本院更二審時經前審以其違反一
      事不再理原則，以裁定駁回其訴之追加，上訴人不服提起抗告，業經最高法院
　　　以九十一年台抗字第三０二號裁定此部分抗告駁回在案，茲上訴人又在本次更
　　　審中重為訴之追加，為不合法，本院就此部分另以其訴之追加不合法，裁定駁
　　　回之，附此明。
　　(五)上訴人在本院為追加請求支出新時代中醫診所自九十年五月五日至九十一年九
      月十三日止之復健醫療費四萬四千六百十元部分，此部分業據上訴人提出新時
      代中醫診所之診斷證明書及收據各一份為證（見本院卷六八－六九頁），依上
      訴人車禍受傷情形，雖經各大中型醫院為治療，但為復健之需另至中醫診所治
      療，難認非必要費用，惟查上訴人所提出之此部分醫療費用收據，其自負額僅
      一千七百四十元，有該收據可證，依前開(一)之說明，上訴人僅能就其自負額部
      分即一千七百四十元請求賠償，並自上訴人追加之訴繕本送達後（見本院卷五
      十六頁記載，送達日期為九十一年九月二十七日）九十一年十月一日起至清償
      日止按年利率百分之五計算之利息。超過部分之請求為無理由，應予駁回。
　　(六)關於上訴人追加請求支付購置保健器材費二十九萬三千二百六十元部分：經查
　　　上訴人於本件車禍發生後，經醫囑須添置輪椅、輪椅氣墊床、助行器、便盆椅
　　　及電動代步車，有診斷證書影本附卷（見本院卷六二頁）可稽，而上訴人於八
　　　十四年向原審法院為請求獲准，但該器材目前已損壞不堪使用，上訴人乃於九
　　　十年一月又陸續添購上開物品，共計六萬八千二百元（氣墊床一萬元，輪椅六
　　　千元，電動代步車五萬元，助行器一千元，便盆椅一千二百元，有收據影本附
　　　卷可稽，見本院卷六三－六四頁），核與內政部核准之殘障生活輔助器具補助
　　　標準表所載各項器材之價格相當（見本院卷六五－六七頁）。並經本院函詢台
　　　大醫院及大千醫院、萬芳醫院，均稱上訴人使用電動代步車有其必要性（本院
　　　卷八二頁、八八頁、一０九頁），又上開器材其使用年限分別為三至五年，有
　　　上訴人提出之內政部補助標準表可稽，上訴人乃請求每五年更換一次，則九十
　　　五年、一百年、一百零五年、一百十年、一百十五年共尚應更換五次，查一百
　　　十五年已超過上訴人平均餘命之生存期限，該次更換器材之請求為無理由，不
　　　應准許，則共計此項器材之費用，依霍夫曼式計算扣除中間利息，應一次給付
　　　如下：68,200元+（68,200元×0.833333）+（68,200元×0.689655）+（ 68,2
　　　00元×0.588235）+（68,200元×0.512821）=247,160 元，此部分被上訴人應
　　　一次給付二十四萬七千一百六十元及自九十一年十月一日起（九十一年九月十
　　　九日追加書狀，於同年月二十七日送達對造，見本院卷五六頁附記）至清償日
　　　止按年利率百分之五計算之利息，超過部分之請求為無理由，應予駁回。上訴
　　　人抗辯電動代步車之購置無必要云云，核與本院函詢前開醫院之函覆說明有違
　　　，被上訴人之抗辯不足採，且上開各項器材之價格及使用年限均有主管機關核
　　　定之公函在卷足稽，被上訴人抗辯其價格不實等亦不足採。
五、綜上所，本件上訴人就本案車禍受傷所生損害賠償在本院前後更審中所為訴之
    追加部分，除已判決確定部分外，被上訴人尚應給付上訴人之總金額為五十七萬
    二千九百七十九元，其中三十二萬四千零七十九元部分（即發回更審之醫療費及
    車資三三、九七五元加八０歲至八一．二九歲看護費二九０，一０四元），應至
    九十年五月一日起，其餘二十四萬八千九百元部分（即追加之新時代中醫診所一
    、七四０元加上復健器材費二四七、一六０元）自九十一年十月一日起均至清償
    日止按年利率百分之五計算之利息。超過部分之請求為無理由，應與其假執行之
    聲請併予駁回，至上訴人勝訴部分，因被上訴人上訴所得受之利益額不超過一百
    五十萬元，此部分被上訴人不得上訴而告確定，亦無宣告假執行之必要。兩造其
    餘攻擊防禦，核與判斷之結果不生影響，不予一一論，附此說明。
六、據上論結，本件上訴人追加之訴為一部有理由，一部無理由，依民事訴訟法第七
    十九條但書判決如主文。
中　　　華　　　民　　　國　　九十一　　年　　 十二　　 月　　二十四　　日
　　　　　　　　　　　　　　　　　　　臺灣高等法院高雄分院民事第一庭
~B1審判長法官　黃金石
~B2法　　　官　吳登輝
~B3法　　　官　魏式璧
右為正本係照原本作成。
被上訴人不得上訴。
上訴人如對本判決上訴，須於判決送達後二十日內向本院提出上訴狀，其未表明上訴
理由者，應於上訴後二十日內向本院提出上訴理由書（均須按他造當事人之人數附繕
本）。
上訴時應提出委任律師或具有律師資格之人之委任狀，並依附註條文規定辦理。
中　　　華　　　民　　　國　　九十一　　年　　 十二　　 月　　二十五　　日
~B法院書記官　許春梅
附註：
民事訴訟法第四百六十六條之一：
對於第二審判決上訴，上訴人應委任律師為訴訟代理人，但上訴人或其法定代理人具
有律師資格者，不在此限。
上訴人之配偶、三親等內之血親、二親等內之姻親，或上訴人為法人、中央或地方機
關時，其所屬專任人員具有律師資格並經法院認為適當者，亦得為第三審訴訟代理人。
第一項但書及第二項情形，應於提起上訴或委任時釋明之。
                                                                    Ａ
